臺灣高等法院刑事判決
110年度上訴字第1492號
上  訴  人  
即  被  告  郭永清


選任辯護人  洪振庭律師
            翁瑞麟律師
上列上訴人即被告因妨害公務案件，不服臺灣新北地方法院109
年度訴字第1394號，中華民國110年3月25日第一審判決（起訴案
號：臺灣新北地方檢察署109年度偵字第13445號），提起上訴，
本院判決如下：
    主  文
原判決撤銷。
郭永清犯損壞公務員職務上掌管之物品罪，處有期徒刑伍月，如
易科罰金，以新臺幣壹仟元折算壹日。
    事  實
一、郭永清於民國109年1月21日上午9時30分許，前往址設新北
    市○○區○○路0號2樓之新北○○○○○○○○福營辦事處○○○○○○○○○○福
    營辦事處），辦理跨機關通報自用住宅業務，陳桂平為該辦
    事處櫃檯之辦事員、李宗任為該辦事處課員，均具有公務員
    身分。郭永清因不滿陳桂平向其告知需有人設籍其內，始能
    通報為自用住宅，竟基於侮辱公務員、損壞公務員職務上掌
    管物品、妨害公務執行之犯意，對陳桂平稱「陳桂亂，不是
    陳桂平喔，整天都在亂，連這小事也不會辦，只會亂，不會
    講話，考試不知怎考的」等語，對於依法執行職務之公務員
    加以侮辱（所涉公然侮辱部分未據告訴），且於陳桂平交付
    新北市政府跨機關通報服務確認單予郭永清確認時，將該新
    北市政府跨機關通報服務確認單當場撕毀，以此方式損壞陳
    桂平職務上掌管之新北市政府跨機關通報服務確認單正本，
    並欲將該確認單攜離現場，李宗任見狀上前阻止，郭永清即
    以出手推擠、拉扯之方式，對於依法執行職務之李宗任施強
    暴，而妨害其公務之執行。
二、案經新北市政府警察局新莊分局報告臺灣新北地方檢察署（
    下稱新北地檢署）檢察官偵查後起訴。
    理  由
壹、證據能力方面：
一、按被告以外之人於審判外之言詞或書面陳述，除法律另有規
    定者外，不得作為證據。又被告以外之人於審判外之陳述，
    雖不符合刑事訴訟法第159條之1至第159條之4之規定，但經
    當事人於審判程序同意作為證據，法院審酌該言詞陳述或書
    面陳述作成時之情況，認為適當者，亦得為證據；當事人、
    代理人或辯護人於法院調查證據時，知有刑事訴訟法第159
    條第1項不得作為證據之情形，而未於言詞辯論終結前聲明
    異議者，視為有前項之同意，刑事訴訟法第159條第1項及第
    159條之5分別定有明文。本判決下列所引用被告郭永清以外
    之人於審判外之陳述，雖屬傳聞證據，惟檢察官及被告、辯
    護人於本院審理迄至言詞辯論終結前均未聲明異議，本院審
    酌上開證據資料製作時之情況，尚無違法不當及證明力明顯
    過低之瑕疵，且與本案待證事實間具有相當關聯性，亦認為
    以之作為證據應屬適當，依刑事訴訟法第159條之5規定，認
    前揭證據資料均有證據能力，先予敘明。
二、至於本判決所引用之非供述證據部分，與本案均有關連性，
    亦無證據證明係實施刑事訴訟程序之公務員以不法方式所取
    得，依刑事訴訟法第158條之4之反面解釋，當有證據能力，
    復於本院審理時，提示並告以要旨，使檢察官、被告及辯護
    人充分表示意見，自得為證據使用。
貳、實體方面：
一、訊據被告對於侮辱公務員部分之事實坦承不諱，惟矢口否認
    有何損壞公務員職務上掌管物品、對於執行職務公務員施以
    強暴之犯行，辯稱：當天我撕毀的是陳桂平給我的自用住宅
    申請書，並非新北市政府跨機關通報服務確認單，我將該申
    請書撕毀放在口袋，因為上面有我的資料，我不要給李宗任
    ，李宗任就把我帶到旁邊去抓我、搶我口袋的申請書，我才
    會下意識做出揮打動作，而且李宗任以手臂對我鎖喉是單純
    出於個人情緒，並非執行公務云云。經查：
  ㈠被告於109年1月21日上午9時30分許，前往新莊戶政事務所福
    營辦事處辦理跨機關通報自用住宅業務，陳桂平為該辦事處
    櫃檯之辦事員、李宗任為該辦事處課員，均具有公務員身分
    ，被告對陳桂平稱「陳桂亂，不是陳桂平喔，整天都在亂，
    連這小事也不會辦，只會亂，不會講話，考試不知怎考的」
    等語，對於依法執行職務之公務員加以侮辱等事實，業據被
    告坦承不諱（見本院卷第73頁、第74頁、第111頁），核與
    證人即新莊戶政事務所福營辦事處辦事員陳桂平之證述大致
    相符（見新北地檢署109年度偵字第13445號卷〈下稱偵字卷〉
    第12頁、第32頁、臺灣新北地方法院109年度訴字第1394號
    卷〈下稱訴字卷〉第90頁至第91頁、第93頁），並經證人即新
    莊戶政事務所福營辦事處課員李宗任證述在卷（見偵字卷第
    13頁至第14頁、第99頁），復有原審於審理時當庭勘驗現場
    監視器畫面製作之勘驗筆錄可佐（見訴字卷第87頁至第88頁
    ），足認被告此部分之任意性自白與事實相符，堪已認定。
  ㈡被告就損壞公務員職務上掌管物品、對於執行職務公務員施
    以強暴之犯行雖以前詞置辯，然查：
  ⒈損壞公務員職務上掌管之物品部分：
  ⑴依證人陳桂平證述：我於109年1月21日上午9時30分許，在新
    莊區戶政事務所福營辦事處10號櫃檯受理跨機關通報時，因
    為與被告有認知上的差異，被告突然就將我要請他確認的跨
    機關通報服務確認單撕毀，並收進口袋中要帶走，該確認單
    是民眾說他要的資料，我輸入好請他確認，他就不用跑稅捐
    稽徵處，確認好之後，紙本我們收著留底，電腦跟稅捐稽徵
    處連線，我KEY完之後就會自動傳送到有關的其他機關，民
    眾會有一張收執聯，被告有將前兩份確認單簽好還給我，他
    撕毀的是第三個通報單，全名是新北市政府跨機關通報服務
    確認單，給民眾收執的是新北市政府跨機關通報服務收件單
    ，假如民眾沒有在確認單簽名，我一樣會收回來，即使民眾
    需要也是要經過機關同意看能不能給他等語（見偵字卷第11
    頁至第12頁、第32頁、訴字卷第91頁至第92頁、第95頁），
    佐以證人陳桂平於原審審理時當庭提出被告撕毀之「新北市
    政府跨機關通報服務確認單」（見訴字卷第121頁），可認
    陳桂平已明確證述被告於上開時間、地點所撕毀者，乃陳桂
    平依據被告需求繕打內容完畢之「新北市政府跨機關通報服
    務確認單」，而陳桂平為前開辦事處之辦事員，與被告素無
    仇怨，實無任意構陷被告之必要，陳桂平之證詞應堪採信。
　⑵況依原審於審理時勘驗現場監視器畫面製作如下內容之勘驗
    筆錄及附件（見訴字第88頁、第113頁至第114頁）:
　①播放器時間00：22：48（畫面顯示時間為00-00-0000星期二0
    9：26：52），陳桂平右手拿著一張紙，紙上顯示之格式與
    偵字卷第41頁之新北市政府跨機關通報服務確認單相似。
  ②播放器時間00：22：58（畫面顯示時間為00-00-0000星期二0
    9：27：01），李宗任說：「照程序來就好了」，被告說：
    「對阿，陳桂亂，不是陳桂平，你是來幹嘛，你是來助陣的
    喔」。此時陳桂平手上拿著上開紙張，該紙張顯示之格式與
    偵字卷第39頁之新北市政府跨機關通報服務確認單相似。
  ③播放器時間00：23：40（畫面顯示時間為00-00-0000星期二0
    9：27：43），陳桂平將上開紙張拿給被告，並說：「你看
    一下，沒問題就幫你傳送到稅捐稽徵處」。      
  ④播放器時間00：24：03（畫面顯示時間為00-00-0000星期二0
    9：28：07），被告將拿到的上開紙張撕掉。
  ⑤併參卷附其餘兩份「新北市政府跨機關通報服務確認單」及
    證人陳桂平於原審審理時提出之上開「新北市政府跨機關通
    報服務確認單」（見偵字卷第39頁至第45頁、訴字卷第121
    頁），可認被告撕毀者，確係尚未加蓋陳桂平職名章之第三
    份「新北市政府跨機關通報服務確認單」，益徵陳桂平前開
    證述為真實。是在卷內無其餘積極事證可資佐證之情形下，
    自難認被告空言辯稱其撕毀的是陳桂平給的自用住宅申請書
    ，並非新北市政府跨機關通報服務確認單云云可採。
　⑶按刑法第138條係以毀棄、損壞或隱匿公務員職務上掌管或委
    託第三人掌管之文書、圖畫、物品或致令不堪用，為構成要
    件，祇要對於公務員職務上所掌管之物品，有毀棄、損壞、
    隱匿或致令不堪用之任一行為，罪即成立，不以兼具為限（
    最高法院86年度台上字第323號、88年度台上字第3742號判
    決意旨參照）。依證人陳桂平證稱：確認單的紙本由我們收
    ，有一個新北市政府的跨平台，上面有各機關可以協助的業
    務，其中一個是稅捐稽徵處，我們KEY完之後就會自動傳送
    到有關的其他機關，但是紙本我們有留底，民眾有一張收執
    聯，被告當天撕毀的確認單上還沒有簽名，申請人有簽名我
    才會蓋職名章，確定成案，被告撕毀的確認單我還沒有蓋職
    名章，我還沒有蓋職名章就先交給民眾確認，若是民眾沒有
    簽名，我一樣會收回來保管存放或銷毀等語（見訴字卷第91
    頁、第94頁至第95頁），佐以卷附被告撕毀之「新北市政府
    跨機關通報服務確認單」及已蓋有陳桂平職名章之確認單（
    見訴字卷第121頁、偵字卷第39頁、第43頁），可見被告所
    撕毀之確認單上縱然尚未有公務員蓋印職名章，而與公文書
    之要件未符，但仍與戶政事務所辦事處公務員之職務有關，
    須由戶政事務所辦事處統一收回處置，而屬公務員職務上掌
    管之物品。是被告將公務員職務上掌管之「新北市政府跨機
    關通報服務確認單」撕毀，即屬毀損公務員職務上掌管之物
    品無訛。
　⒉對於執行職務公務員施以強暴部分：
　  依證人李宗任證述：我發現陳桂平起身以眼神求助，我就前
    往協助，當時陳桂平將受理之跨機關通報服務確認單交給被
    告確認資料，請其確認無誤簽名，被告拒絕簽名，更將該表
    單撕毀後塞入其外套口袋意圖帶走，我向被告表示不能強行
    帶走，他不願意交還，所以當時我們有經過一點拉扯、推擠
    ，我才將該撕毀的表單拿回來，過程中還將我的識別證拉壞
    等語（見偵字卷第14頁、第33頁、訴字卷第98頁），佐以原
    審於審理時當庭勘驗現場監視器畫面所製作如下內容之勘驗
    筆錄及附件（見訴字卷第88頁至第89頁、第115頁至第120頁
    ）：
　⑴播放器時間00：24：12（畫面顯示時間為00-00-0000星期二0
    9：28：16），李宗任上前想拿回被撕毀的紙張，被告不讓
    李宗任拿走，李宗任走出櫃檯到被告旁邊。
  ⑵播放器時間00：24：20（畫面顯示時間為00-00-0000星期二0
    9：28：24），被告將該紙張放進外套右邊口袋，李宗任雙
    手拉著被告的右手，被告往後退並推了一下李宗任，李宗任
    上前從後方抱住被告，被告想要掙脫，李宗任用左手勒住被
    告脖子，同時另一位戶政事務所人員（下稱A男）靠近並幫
    忙拉開被告右手，李宗任趁機伸手到被告外套右邊口袋將被
    撕毀的紙張拿出來。
  ⑶播放器時間00：24：39（畫面顯示時間為00-00-0000星期二0
    9：28：42），李宗任將被撕毀的紙張拿給陳桂平。
  ⑷播放器時間00：24：43（畫面顯示時間為00-00-0000星期二0
    9：28：46)），被告用台語對著A男說：「怎樣，你要打架
    嘛？」，隨即雙手用力推向A男，李宗任過來將二人隔開。
  ⑸播放器時間00：24：51（畫面顯示時間為00-00-0000星期二0
    9：28：54），李宗任將不知何時掉落的識別證撿起。
  ⑹播放器時間00：24：56（畫面顯示時間為00-00-0000星期二0
    9：29：00），被告轉身要離開，李宗任上前攔阻被告，被
    告雙手用力推開李宗任後離開。
  ⑺可知李宗任係為免被告將前開公務員職務上掌管之「新北市
    政府跨機關通報服務確認單」恣意攜出，而基於戶政事務所
    辦事處課員之職務阻止被告，要求被告交出上開確認單，於
    拉住被告右手時，係被告先出手推李宗任，李宗任才從後方
    抱住被告，因被告欲掙脫，李宗任再用左手勒住被告脖子，
    並趁另一名戶政事務所辦事處人員靠近幫忙拉開被告右手時
    ，拿出放在被告外套右邊口袋內之前揭確認單，將之交付給
    陳桂平，李宗任於完成前開取回確認單之任務後，係因被告
    雙手用力推向上揭辦事處人員，方會再度前去將2人隔開，
    且在被告轉身離開時攔阻被告，被告復用雙手用力推開李宗
    任後離去現場，被告自有對執行職務之李宗任施以強暴，妨
    害李宗任公務之執行。被告辯稱李宗任把我帶到旁邊去抓我
    、搶我口袋的申請書，我才會下意識做出揮打動作，而且李
    宗任以手臂對我鎖喉是單純出於個人情緒，並非執行公務云
    云云云，顯與現場監視錄影畫面所示之客觀事實未符，自難
    憑採。
　㈢綜上，被告所辯均不可採。被告犯行堪已認定，應依法論科
    。　
二、論罪科刑部分：
　㈠按行為後法律有變更者，適用行為時之法律。但行為後之法
    律有利於行為人者，適用最有利於行為人之法律，刑法第2
    條第1項定有明文。本案被告行為後，刑法第135條業於110
    年1月20日修正公布，並於同年月22日生效施行。修正前第1
    35條第1項法定刑原為「3年以下有期徒刑、拘役或9千元以
    下罰金」，修正後法定刑則為「3年以下有期徒刑、拘役或3
    0萬元以下罰金」，是經比較新舊法之結果，新法已提高罰
    金刑上限，故應以修正前之規定較有利於被告，即依刑法第
    2條第1項前段規定，適用110年1月20日修正前刑法第135條
    第1項之規定論處。
　㈡核被告所為，係犯刑法第140條第1項前段之侮辱公務員罪、
    同法第138條之損壞公務員職務上掌管之物品罪、修正前刑
    法第135條第1項對於依法執行公務之公務員施以強暴罪。
　㈢被告係以一行為同時觸犯上開數罪名，為想像競合犯，應依
    刑法第55條之規定，從一重之損壞公務員職務上掌管之物品
    罪處斷。
　㈣原審以被告罪證明確，予以論罪科刑，固非無見；惟查：
　⒈被告於本院準備程序及審理時，雖仍否認損壞公務員職務上
    掌管之物品、對於依法執行公務之公務員施以強暴犯行，但
    就其所犯侮辱公務員罪部份已坦承犯行，量刑基礎已有所變
    更，原審未及審酌，即有未恰。
　⒉被告撕毀「新北市政府跨機關通報服務確認單」之行為，應
    係損壞公務員職務上掌管之「物品」，業於前述，原審認係
    損壞公務員職務上掌管之「文書」，尚有不當。
　⒊刑法第135條規定於110年1月20日修正公布，並於同年月22日
    生效施行，原審於判決時未為新舊法比較，亦有未恰。　
　⒋綜上，被告否認損壞公務員職務上掌管之物品、對於依法執
    行公務之公務員施以強暴犯行部分，上訴雖無理由，然以其
    業已坦承侮辱公務員罪，請求從輕量刑，尚屬有理，且原判
    決有前述可議之處，即應由本院予以撤銷改判。
　㈤爰審酌被告於行為時為年約63歲之成年人，應有相當之智識
    程度與社會經驗，可知當以理性態度與他人溝通解決爭議，
    卻逕為本案侮辱公務員、損壞公務員職務上掌管物品、對於
    依法執行公務之公務員施以強暴犯行，漠視公權力之存在，
    所為實屬不該，犯後又僅坦承侮辱公務員部分犯行，其餘犯
    行猶飾詞狡辯，矢口否認，難認確有悔悟之心，兼衡其自陳
    係高職畢業，以前做機械加工，現在沒有工作，家中有太太
    、兩個小孩之家庭狀況（見訴字卷第102頁、本院卷第109頁
    ）等一切情狀，量處如主文所示之刑，及諭知易科罰金之折
    算標準，以示懲儆。
三、不另為無罪諭知部分：
　㈠公訴意旨另以：被告於上開時間、地點，以「叫你結婚，又
    沒叫你生小孩」等語辱罵陳桂平，因認被告此部分亦涉犯刑
    法第140條第1項前段之侮辱公務員罪嫌等語。
  ㈡經查，被告於上開時間、地點，向陳桂平出言「叫你結婚，
    又沒叫你生小孩」等語乙節，雖有原審於審理時勘驗現場監
    視器錄影畫面所製作之勘驗筆錄及附件可佐（見訴字卷第87
    頁、第111頁）；惟「叫你結婚，又沒叫你生小孩」等詞雖
    屬情緒性之文字，然一般理性之人尚不會因行為人個人向某
    人表示上開言語，即減損對該人之社會評價，亦未見檢察官
    就此有何舉證上開內容有何足以貶損陳桂平之人格評價，應
    認前開言語僅被告情緒性之言詞，核與刑法之侮辱公務員罪
    之「侮辱」構成要件尚屬有間，自無法憑此逕認被告係犯侮
    辱公務員罪行，而被告此部分犯行本應為無罪之諭知，惟因
    與被告上開業經本院論罪科刑之侮辱公務員犯行間，具有接
    續犯之一罪關係，爰不另為無罪之諭知，併此敘明。
據上論斷，應依刑事訴訟法第369條第1項前段、第364條、第299
條第1項前段，判決如主文。
本案經檢察官許宏緯提起公訴，檢察官侯名皇到庭執行職務。
中　　華　　民　　國　　110 　年　　9 　　月　　29　　日
                  刑事第四庭  審判長法　官  陳筱珮
                                    法　官  吳元曜
                                    法　官  羅郁婷
以上正本證明與原本無異。
如不服本判決，應於收受送達後20日內向本院提出上訴書狀，其
未敘述上訴之理由者並得於提起上訴後20日內向本院補提理由書
（均須按他造當事人之人數附繕本）「切勿逕送上級法院」。
                                    書記官  蔡易霖
中　　華　　民　　國　　110 　年　　9 　　月　　29　　日
附錄：本案論罪科刑法條全文
中華民國刑法第140條
於公務員依法執行職務時，當場侮辱或對於其依法執行之職務公
然侮辱者，處6月以下有期徒刑、拘役或3千元以下罰金。
對於公署公然侮辱者，亦同。
中華民國刑法第138條
（妨害職務上掌管之文書物品罪）
毀棄、損壞或隱匿公務員職務上掌管或委託第三人掌管之文書、
圖畫、物品，或致令不堪用者，處5年以下有期徒刑。
修正前中華民國刑法第135條
對於公務員依法執行職務時，施強暴脅迫者，處3年以下有期徒
刑、拘役或9千元以下罰金。
意圖使公務員執行一定之職務或妨害其依法執行一定之職務或使
公務員辭職，而施強暴脅迫者，亦同。
犯前2項之罪，因而致公務員於死者，處無期徒刑或7年以上有期
徒刑；致重傷者，處3年以上10年以下有期徒刑。